臺灣臺北地方法院民事判決　　　　　　　93年度海商字第50號
原　　　告　正利航業股份有限公司
法定代理人　甲○○
訴訟代理人　丙○○
　　　　　　乙○○
被　　　告　律僑有限公司
法定代理人　丁○○
上列當事人間損害賠償事件，本院於中華民國九十四年一月十日
言詞辯論終結，判決如下：
    主  文
原告之訴及假執行之聲請均駁回。
訴訟費用由原告負擔。
    事實及理由
一、原告起訴主張略以：
（一）緣被告律僑有限公司（即APOLLD EXPRESS LTD.）（下稱
      律僑公司）於民國（下同）九十二年十二月間自越南進口
      貨物「13,127 PCS GARMENT PRODUCTS」乙批裝載於四只
      四十呎貨櫃，委託原告（即運送人）正利航業股份有限公
      司（下稱正利公司）以聯營船舶立銘輪（M.V. UNI CHART
       ）第134N 航次，載貨證券號碼為HCKLT-2252，貨櫃號碼
      為TRLU0000000/CNCU0000000/WFHU0000000/GESU0000000
      運至台灣基隆，並於九十二年十二月二十八日卸儲於基隆
      中華貨櫃集散站。經查上開貨櫃貨物運抵台灣基隆港卸載
      後，被告律僑公司曾以其為相當提單上受貨人之身分，出
      具切結書指示並要求原告更改收貨人為ARIEL TEXTILE
      INT' L CORP.（艾力爾國際有限公司，下簡稱艾力爾公司
      ）並按此向海關呈報進口艙單及簽發小提單，而原告亦按
      其請求簽發受貨人為艾力爾公司之本件貨物之提貨單（D/
      O）並 交付上開第三人，俾憑向系爭貨物所在之貨櫃場提
      領貨物。易言之，原告就上開貨物運送契約下所應付之貨
      物運送及交付義務已經全部予以履行完畢。反之被告律僑
      公司亦應履行其本於載貨證券為表徵之運送契約，返還裝
      載上開貨物之四只貨櫃，並於逾期占有使用貨櫃時，給付
      因其遲延受領貨物而導致之貨櫃延滯使用費。惟經原告多
      次通知請求返還貨櫃未果，為此請求被告給付上開貨物到
      港卸載於櫃場日迄基隆關稅局拍賣逾期貨物交還空櫃日止
      即自九十三年一月十二日起至九十三年六月二十九日止之
      貨櫃場場租及貨櫃本身之延滯使用費新台幣（下同）一百
      六十八萬三千三百六十元整，及自前支付命令送達翌日起
      至清償日止按年息百分之五計算之利息；原告並願供擔保
      ，請准宣告假執行。
（二）被告為本件運送契約之相對人，須對原告負債務部履行責
      任：本件被告律僑公司稱，就本件運送業已盡其貨到通知
      應負之義務，且該櫃之受貨人係為艾力爾公司，被告並無
      領取系爭貨物之權利，故原告訴請契約當事人之被告負擔
      貨櫃延滯使用費用之要求，顯於法不合等語。事實上，原
      告所以應被告之要求，將系爭提貨單及報關艙單上之受貨
      人名稱更改為艾力爾公司，實僅為便利被告自身之貨主領
      取系爭貨物，故在被告切結承擔將來因此所衍生之一切責
      任後，原告始同意依被告公司所簽立之切結書內容，將取
      貨人改為艾力爾公司，易言之，上開更動受貨人之名稱並
      不影響或更動原存在於被告與原告間之貨物運送契約，此
      觀原告自始至終均未曾變更前為本件貨物運送所簽發之載
      貨證卷上之受貨人名稱即可明瞭，故被告基於貨物運送契
      約下所應負之義務，並非單單通知被告所稱貨主已足；故
      本件所涉貨物運送契約之相對人，即為被告公司。而依海
      上貨物運送之實務及商業交易習慣，於原運費內所包含有
      之一定貨櫃使用期間（即自貨物卸船後七天，亦即貨櫃使
      用免費期。），並應於該期間內返還系爭貨櫃予原告，是
      被告須負擔本件貨櫃逾期使用費之責任，故原告主張二造
      間有運送契約，而被告不履行運送契約返還貨櫃之約定，
      應負債務不履行之損害賠償責任。
（三）本件原告請求系爭貨櫃延滯費等並無不當：依被告自身既
      已於前所簽署之切結書中第（3）項明確記載：「如因上
      訴更改而發生任何問題，本公司願負全責」等語；是被告
      需對本件變更系爭提貨單及報關艙單上之受貨人名稱，而
      造成系爭貨櫃內貨物無人領取，進而衍生之系爭貨櫃延滯
      使用費事，對原告負起如切結書上所約定之責任，將系爭
      貨櫃延滯使用費如數賠付予原告公司。又本件貨櫃延滯費
      用包括櫃場費用及原告因貨櫃遭被告占有無法使用之費用
      ，自九十三年一月十二日至一月十四日，每日每櫃為八百
      元，九十三年一月十五日至一月十七日，每日每櫃為一千
      六百元，自九十三年一月十八日至六月二十九日，每日每
      櫃為二千四百元，再加計百分之五營業稅，本件被告應給
      付一百六十八萬三千三百六十元並無疑義。
二、被告則抗辯略以：
（一）原告主張，被告委託其自越南運送乙批貨物至台灣基隆，
      經到貨通知後卻遲不領取該批貨物，因此應負擔貨櫃使用
      費等云云，誠與事實不符。按本件系爭貨物之託運人為
      HUMAN R.FORWARDING CO.,LTD.，並非為被告，此可由原
      告提供之載貨證券可稽，因此原告主張被告為託運人，係
      屬誤會。本件運送契約當事人應為原告與訴外人HUMAN
      R.FORWARDING CO.,LTD. 公司。又原告依據被告提供之切
      結書簽發受貨人為艾力爾公司之副本提單時，被告應負之
      通知義務已完成，至於貨主是否準時前往領貨，非被告所
      得預見，亦非被告所得支配，因遲延受領所生之損害更非
      由被告承擔。故因艾力爾公司怠於受領該批貨物所生之貨
      櫃延滯使用費，理當由其負擔，原告未向其請求反向僅具
      通知義務之被告請求，顯與法不合。是本件被告並非運送
      契約當事人，亦無權提領系爭貨物及將貨櫃返還原告，是
      原告之訴為無理由，爰請求判決駁回原告之訴；如受不利
      判決並願供擔保免假執行。
（二）被告僅負貨到通知之義務：依據海運領取貨物操作程序，
      運送人向正提單（俗稱大提單）上記載之受貨人為到貨通
      知後，受貨人須依據託運人提供之資料，向運送人陳報真
      正受貨人並簽立切結書，俾利運送人據以簽發副提單（俗
      稱小提單），及製作艙單報關，領取貨物之人須與副提單
      及艙單上記載之受貨人相符，始得領取該批貨物，是以，
      正提單上所載之受貨人並非真正貨主，倘與副提單及艙單
      上記載之受貨人不符者，亦無權受領該批貨物。本件被告
      於原告為到貨通知後，立即依據託運人提供之資料，向原
      告提報本件系爭貨物真正受貨人為ARIEL TEXTILE INTL
      CORP. （艾力爾公司），並簽發切結書，保證其所提供受
      貨人之資料確實無誤，原告並依據該資料製作艙單及簽發
      副提單，由此可知，原告相當知悉此種海運慣行，且相信
      被告所提供之資料係真實無誤，否則怎可能同意將受貨人
      更改為艾力爾公司，並簽發副提單。是以，向海關申報之
      受貨人已變更為艾力爾公司，副提單之受貨人亦是艾力爾
      公司，被告即便持有載貨證券，也會因為受貨人之記載不
      符而無法領取該批貨物。
（三）被告非系爭貨物之受貨人：原告主張其按被告之請求簽發
      受貨人為ARIEL TEXTILE INTL CORP.之本件貨物之提貨單
      （副提單），並交付上開第三人，俾憑向系爭貨物所在地
      之貨櫃場提領貨物云云，原告自認簽發受貨人為艾力爾公
      司之副提單，係為使該受貨人向貨櫃場領取貨物，既然真
      正受貨人是艾力爾公司，亦簽發副提單轉交付予第三人，
      事後又怎可指責無領取貨物之權的被告遲延受領貨物，進
      而要求被告負擔因此所生之貨櫃延滯使用費用。
（四）原告請求被告給付之貨櫃延滯費用顯不合理：查，四十呎
      貨櫃每日租金為一點八美元，貨櫃場租費每日為三十元，
      是以每日之延滯費用共計八十八元（以美元匯率三二點一
      九計)， 原告請求之延滯費用總計應為五萬九千八百四十
      元 (88X(20+29+31+30+30+29)X4= 59840)，然原告請求之
      費用竟是正常價格之二十倍，相當不合理，且本件系爭貨
      物已遭海關拍賣，原告自得自賣得之價款受償，如有不足
      ，始得向應給付之人請求。是以，原告之請求顯與法理不
      符，至為顯明。
三、法官協助兩造整理爭點如下：
（一）二造不爭執事項：
　１、依原告提出之號碼HCKLT-2252載貨證券記載，託運人即越
　　　南胡志明市之HUNAN R. FORWARDINGCO.,LTD於九十二年十
　　　二月二十一日委託原告運送貨物一批「13,127 PCS
  　　GARMENT PRODUCTS」，裝載於四只四十呎貨櫃，貨櫃號碼
　    為TRLU0000 000/CNCU0000000/WFHU0000000/GESU0000000
      ，由越南運送至台灣基隆港，而原告以聯營船舶立銘輪（
  　  M.V. UNI CHART）第134N航次運送，受貨人則為被告公司
      ，九十二年十二月二十八日前開運送貨物卸於基隆中華貨
　　　櫃集散站。
　２、被告於原告發到貨通知後，先於九十二年十二月二十六日
　　  以傳真切結書方式通知原告，將受貨人由APOLLO EXPRESS
    　LTD 公司改為ARIEL TEXTILE INT'L CORP. 公司（即艾力
      爾公司），而原告亦據以簽發小提單及製作艙單報關，轉
      交艾力爾公司，並申報實際進口貨物之受貨人為艾力爾公
      司，而依國際貿易海上運送物之實務言，本件僅艾力爾公
　    司有權清關繳納各項費用後，向貨櫃場領取系爭貨物。
　３、上開貨物自到港卸載於櫃場日迄基隆關稅局拍賣逾期貨物
  　　交還空櫃日止長達六個月，依原告計算，本件貨櫃延滯費
    　用合計達一百六十八萬三千三百六十元。
（二）二造爭點：
　１、原告對被告主張二造間有運送契約關係而被告債務不履行
　　  故據此請求本件賠償金額是否有理由？
　２、原告請求本件貨櫃延滯提領所生之費用是否合理？
四、法院之判斷：
（一）本件二造間並不存在運送契約：
　１、按載貨證券具有文義性（目的在信賴保護善意載貨證券受
      讓人，見海商法第六十條準用民法第六百二十七條規定，
      即運送人與提單持有人間，關於運送事項，依其提單之記
      載）、物權證券性（載貨證券乃表彰運送之所有權，必須
      移轉載貨證券，然後該貨物之所有權始行移轉，參照海商
      法第六十條準用民法第六百二十九條、第六百三十條規定
      即明）、背書轉讓性（海商法第六十條準用民法第六百二
      十八條之背書轉讓）、繳回性等特性；載貨證券上權利之
      處分及行使，與載貨證券有不可分離之關係，而載貨證券
      所表彰者又為運送物所有權，乃財產權之一種，同時載貨
      證券之交付與運送物交付有同一效力，具物權效力；故載
      貨證券為有價證券，且就效力言，亦為物權之有價證券亦
      明。但探討載貨證券法律性質時，仍不能不先對載貨證券
      之功能做深入瞭解。載貨證券如前述與物權化為一體，其
      證券之處分與交付，視為物品之處分與交付，故又稱為處
      分證券與交付證券，非以載貨證券，不得處分其所表彰之
      權利，故發生載貨證券之交付，與貨物之交付有同一效力
      情事。綜上載貨證券之法律性質，仍一完全的有價證券，
      權利已與證券結為一體，權利之發生須作成證券，權利之
      移轉須交付證券，而權利之行使亦須提示證券，應先敘明
      。
　２、再按載貨證券乃具物權性之「有價證券」如前述，故就其
　　　所表彰之權利義務之取得及移轉，須以「連續」、「合法
  　　」背書方式，並將該載貨證券之正本為移轉及交付等法定
　　　要式行為為之，始生其取得及移轉之效力。而載貨證券與
　　　海上貿易發展息息相關，最早可溯及
　　　裝船收據，後依次演變成貨物抵達目的港前，為使貨物得
      以轉讓之重要文件，再進展至將運送契約之內容記載於載
      貨證券（提單）上，使載貨證券具有另一功能，即運送契
      約之證明，兼規範運送相關權利義務事項，以解決貨運紛
      爭。惟載貨證券是否等同於運送契約，則須分二種情況論
      ：
      甲．運送人與託運人間：對此二者言，載貨證券並非二者
  　　間運送契約唯一且絕對證據，蓋依契約法理，運送契約於
    　一方請求託運，另一方接受託運之同時即已成立效。載貨
      證券係於貨物裝船後才由船長或運送人單方面簽發並交付
      給託運人，該載貨證券記載如有任何問題，由於貨物業已
      裝船，託運人欲變更載貨證券內容之機會亦屬有限，因此
      其所代表者，僅運送雙方以書面方式確認或證明雙方之運
      是「運送契約之證明」，而或「運送契約之表面證據prim
      a facie evidence」而已，該載貨證券之如有與契約不一
      致之處，仍然以運送契約為準。
      乙．運送人與載貨證券受讓人間：載貨證券之受讓人，自
      不得以託運人與運送人間之其他約定事項，反駁甚或變更
　　　載貨證券之書面記載效力。是依海商法第六十條準用民法
　　　第六百二十七條結果，亦可認為載貨證券簽填發後，運送
  　　人與提單持有人間，關於運送事項，依其提單之記載（海
　　　商法第六十條第二項亦明文規定：以船舶之全部或一部供
　　　運送為目的之運送契約另行約定簽發載貨證券者，運送人
　　　與託運人以外載貨證券持有人間之關係，依載運證券之記
　　  載。）。
　３、經查本件依原告提出之載貨證券可知，本件原告主張之運
    　原告間簽立，而本件被告並非契約當事人，僅為受貨人。
    　次查本件系爭載貨證券並未經由託運人（背書）轉交予被
      告，而逕由原告向被告發到貨通知後，始向越南之託運人
      （同為承攬運送人）查詢實際受貨人為艾力爾公司，於九
      十二年十二月二十六日以傳真切結書方式通知原告，將受
　　　貨人由被告改為艾力爾公司，而原告並據以簽發小提單及
　　　製作艙單報關，並由被告通知艾力爾公司；海關申報實際
　　　進口貨物之受貨人亦為艾力爾公司，而依國際貿易海上運
  　　後，向貨櫃場領取系爭貨物等情，亦經被告陳述明確，復
    　為二造所不爭執，是本件託運人並未將系爭載貨證券轉交
      予被告持有，參照首開說明，被告並未因載貨證券之移轉
      而成為系爭運送契約之當事人，承擔系爭契約之權利義務
      。從而原告主張被告承擔本件運送契約權利義務，為運送
      人云云，亦無理由。
　４、再查本件原告亦未再舉出任何證據證明被告承擔系爭運送
  　　契約之權利義務，是其主張依系爭運送契約主張被告應負
    　債務不履行之損害賠償責任，而應給付本件貨櫃延滯等費
      用之損害賠償云云，自無理由，應予駁回。
（二）本件二造間無運送契約關係，原告主張依債務不履行規定
      ，請求被告給付本件金額即無理由。
　１、本件二造間無運送關係，原告主張被告於履行運送契約時
  　　，有債務不履行責任，應負賠償本件金額云云，自無理由
    　，應予駁回。
  ２、再查本件原告雖主張依被告開立之切結書規定，被告亦應
      負本件損害賠償之責，惟被告業已陳明開立切結書僅是為
　　　向原告聲請換發「小提單」（D/O）予 實際受貨人領取系
      爭貨物，同時原告所指切結書中亦明確記載「『詳細貨物
      資料及其正收貨人如下附件』、『請按此向海關呈報進口
      艙單分別簽發小提單』、『如因上述更改而發生任何問，
      本公司願負全責』」，是本件被告交付原告之切結書，確
      如被告所陳，僅是切結在未提示載貨證券正本之情況下，
      運送人交付系爭貨物予被告指示之受貨人若發生錯誤，則
      應由被告負責賠償原告因此所受損害而已。經查本件原告
      運送之系爭貨物，受貨人並未實際受領，並未發生切結書
      所示事項，是原告主張依切結書規定，請求被告賠償云云
      ，本無理由。次查依切結書所示，本件被告並非本件系爭
      貨物運送契約之當事人亦更足證明（被告僅為受貨人）；
      綜上本件原告主張依切結書得請求被告給付，或依切結書
      足證二造間有運送契約關係云云，自亦均無理由。
　３、次按依關稅施行細則第五十七條規定，依關稅法拍賣之貨
　　　物所得金額，得扣繳之必要費用，應按處理變賣貨物所需
  　　費用、倉租裝卸費、滯報費滯納金等次序扣繳之。而本件
    　系爭貨物遭海關拍賣亦為二造所不爭執，而原告始終亦未
      提出拍賣費用為多少，抵充倉租之費用及金額為多少，從
      而原告請求被告本件倉租、場租之費用，而未敘明扣除海
　　  關拍賣所得金額，亦難認與法相符。
　４、綜上本件原告請求為無理由。
　５、末查依載貨證券所載，本件託運人及受貨人均為承攬運送
  　　業者，託運人會指定本件被告任受貨人，同時告知實際運
      貨通知人」角色，顯見託運人與受貨人間有某種類似「委
      任」或「代理」之法律關係，惟不論被告與託運人間是委
      任或代理或其他相類似之法律關係，被告所為因此發生之
      法律效果，仍應由託運人負責，亦應併予敘明。
五、假執行之宣告：本件原告請求為無理由，其假執行之聲請亦
    失所據，應併予駁回。
六、結論：原告之訴為無理由，依民事訴訟法第78條判決如主文
    。
中　　華　　民　　國　　94　　年　　1 　　月　　24  　日
                  民事第四庭    法　官　洪遠亮
以上正本係照原本作成
如對本判決上訴，須於判決送達後20日內向本院提出上訴狀
中　　華　　民　　國　　94　　年　　1 　　月　　13　　日
                    　　　　　　書記官　柯金珠
